臺灣彰化地方法院交通事件裁定　　　　100年度交聲字第352號
原處分機關　交通部公路總局臺中區監理所彰化監理站
聲明異議人
即受處分人　林志憲
上列聲請人即受處分人因違反道路交通管理處罰條例案件，對於
交通部公路總局臺中區監理所彰化監理站民國100 年1 月27日所
為之處分（原處分案號：彰監四字第裁64—I00000000 號），聲
明異議，本院裁定如下：
    主  文
原處分撤銷。
林志憲不罰。
    理  由
一、原處分機關移送意旨略以：本案為彰化縣警察局芳苑分局以
    彰警交字第I00000000 號違規通知單，當場舉發駕駛人林小
    娟駕駛車主林志憲所有SJ3-862 號輕型機車於99年10月25日
    11時50分在大城鄉○○路與北平路口「牌照業經註銷，無牌
    照仍行駛」違規（經查電腦資料顯示：該車牌照已於96年10
    月21日廢棄逕行註銷），異議人收受本站裁決書不服，爰於
    100 年2 月18日向其聲明異議。
二、聲明異議意旨略以：異議人前所有之SJ3-862 號機車於96年
    間因酒駕被警方查扣保管且已依法拍賣，已非異議人所有，
    亦非異議人所能保管控制之動產，此可從彰化縣警察局芳苑
    分局芳警分五字第0990017448號函向原處分機關建議撤銷99
    年8 月12日所舉發之違規單，且該次舉發亦確未再裁罰異議
    人可明，為此，請鈞院撤銷本件裁決，以維權益云云。
三、按汽車有牌照業經繳銷、報停、吊銷、註銷，無牌照仍行駛
    者，處汽車所有人新臺幣（下同）3,600 元以上10,800元以
    下罰鍰，並禁止其行駛，道路交通管理處罰條例第12條第1
    項第8 款定有明文。次按本條例之處罰，受舉發違反道路交
    通管理事件之受處罰人，認為受舉發之違規行為應歸責他人
    者，應於舉發違反道路交通管理事件通知單應到案日期前，
    檢附相關證據及應歸責人相關證明文件，向處罰機關告知應
    歸責人，處罰機關應即另行通知應歸責人到案依法處理。逾
    期未依規定辦理者，仍依本條例各該違反條款規定處罰。且
    依本條例規定逕行舉發或同時併處罰其他人之案件，推定受
    逕行舉發人或該其他人有過失，道路交通管理處罰條例第85
    條第1 、4 項規定亦定有明文。可知，於汽車牌照經註銷後
    無牌照而駕駛之違規，原則上係處罰「汽車所有人」，且推
    定汽車所有人對該違規有過失，但倘違規可歸責他人，汽車
    所有人仍得提出證據資料告知處罰機關，由處罰機關處罰應
    歸責之人。
四、又按法院受理交通事件，準用刑事訴訟法之規定，道路交通
    管理處罰條例第85條第2 項、第89條前段亦分別定有明文，
    而參諸最高法院76年臺上字第4986號判例意旨所示，所謂認
    定犯罪事實之積極證據，係指適合於被告犯罪事實之認定之
    積極證據而言，雖不以直接證據為限，間接證據亦包括在內
    ；然而無論直接或間接證據，其為訴訟上之證明，須於通常
    一般之人均不致有所懷疑，而得確信其為真實之程度者，始
    得據為有罪之認定，倘其證明尚未達到此一程度，而有合理
    之懷疑存在時，致使無從形成有罪之確信，根據「罪證有疑
    ，利於被告」之證據法則，即不得遽為不利被告之認定。是
    法院於審理受處分人違反道路交通管理處罰條例案件，當踐
    行完畢調查證據之程序後，為事實之認定時，如就原處分機
    關所認定之受處分人違規之事實仍有合理之懷疑，即應依訴
    訟上之待證事實「倘有懷疑，則從被告之利益作解釋」之證
    據法則，為有利於受處分人之認定。另按交通法庭認為聲明
    異議有理由或聲明異議雖無理由而原處分不當或違法者，應
    以裁定將原處分經聲明異議部分撤銷，並自為裁定，此道路
    交通案件處理辦法第20條前段亦定有明文。
五、經查：
  (一)車牌號碼SJ3-862 號輕型機車登記車主為異議人林志憲，該
    機車車牌已於96年10月21日因廢棄逕行註銷。然於民國99年
    10 月25 日11時50分，該原車牌號碼SJ3-862 號輕型機車未
    懸掛車牌，由案外人林小娟騎乘，在大城鄉○○路與北平路
    口因「牌照業經註銷，無牌照仍行駛」之違規，為彰化縣警
    察局芳苑分局以彰警交字第I00000000 號舉發違反道路交通
    管理事件通知單依法舉發，並於100 年1 月27日經原處分機
    關交通部公路總局臺中區監理所彰化監理站以彰監四字第裁
    64—I0000000 0號裁決書，裁處罰鍰5,400 元乙節，有機車
    車籍查詢資料1 紙、查獲之機車照片2 張、裁決書及載明駕
    駛人林小娟姓名、性別、地址、出生年月日、身分證統一編
    號等年籍資料之舉發通知單各1 份附卷可稽；又異議人已將
    該次扣案之上開機車領回，並確認該機車即為其原所有之車
    牌號碼SJ3- 862號輕型機車乙節，亦有彰化縣警察局芳苑分
    局移置保管車輛領回簽收單影本1 紙在卷可憑，且經異議人
    於本院訊問時陳述明確（見本院卷第68頁反面），此部分事
    實應堪認定。
  (二)然查上開機車業於96年10月21日因駕駛人酒後駕車為新北市
    政府警察局淡水分局舉發暨拖吊栘置，嗣因經通知未領回，
    已於97年2 月25日拍賣；又該機車之拍賣係依新北市政府警
    察局「96年度預標售違反道路交通管理處罰條例栘置保管及
    查扣車輛（機車）案契約」，委託金協連環保工程有限公司
    辦理，依據此契約書第6 條第1 項履約期限規定：「清理自
    本案決標翌日起至96年12月31日止，違反道路交通管理處罰
    條例栘置保管及查扣車輛」，此案決標日係96年6 月26 日
    ；而本案機車違規日期為96年10月21日，符合前開契約書拍
    賣規定，故該車係由金協連環保工程有限公司完成清運拍賣
    ；再金協連環保工程有限公司就本件機車，已於就相關車籍
    資料與拖吊場人員當場核對無誤後，將大牌拆下交由拖吊場
    人員繳交至監理站，再進行清運等情，分別有新北市政府警
    察局淡水分局100 年1 月7 日新北警淡交拖字第1000000227
    號函、臺北縣政府警察局96年10月淡水拖吊場違規車輛逾期
    未領清冊、新北市政府警察局100 年3 月28日北警交字第10
    00043069號函、96年度預標售違反道路交通管理處罰條例栘
    置保管及查扣車輛（機車）案契約書、金協連環保工程有限
    公司100 年4 月14日金字第1000414 函各1 份在卷可稽，是
    異議人辯稱本件違規之機車已於96年間因酒駕遭吊扣，並已
    遭拍賣，已非其所有，亦非其可支配等語，應堪採信。則異
    議人顯已非本件違規機車之實際所有人，僅為登記之名義車
    主，此時異議人是否仍為本件違規法條所定應受罰之「汽車
    （含機車）所有人」，即有可疑；況本件機車既係經政府機
    關依法拍賣而移轉所有權，卻未於拍賣後配合辦理車籍移轉
    登記，致異議人仍為登記之名義車主，此已非異議人所願及
    所能支配，若仍要求其承擔「汽車所有人」之行政法上義務
    與責任，顯與法秩序之公平合理有違。
  (三)且縱使依原處分機關之認定標準，以異議人係登記之機車所
    有人而認定其即為應受罰人，因異議人已於本件違規到案日
    99年12月9 日前之99年12月7 日向原處分機關提出申訴，陳
    明本件違規機車已於96年間因違規遭拖調，又未領回，已經
    當時之臺北縣警察局淡水分局拍賣之事實，有舉發通知單及
    交通部公路總局臺中區監理所彰化監理站99年12月30日中監
    彰字第0990033156號函各1 份附卷可稽。可知，異議人亦已
    依道路交通管理處罰條例第85條第1 款規定，將本件違規可
    歸責於他人之事實通知原處分機關，僅因機車係由政府機關
    拍賣，其無從知悉拍定人為何人，始未明確陳明新的機車所
    有人；然因本件違規時之駕駛人已經舉發員警在舉發通知單
    上明確記載為案外人林小娟，且原處分機關亦可輕易向臺北
    縣警察局淡水分局調取相關拍定資料，是本院認異議人上開
    申訴內容，已符合道路交通管理處罰條例第85條第1 款之規
    定，原處分機關仍逕對異議人裁罰，適法性亦有可疑。
  (四)再者，道路交通管理處罰條例第85條第4 項雖規定「依本條
    例規定逕行舉發或同時併處罰其他人之案件，推定受逕行舉
    發人或該其他人有過失」，然異議人就本件違規機車之所有
    權，係因機車遭政府機關扣押並拍賣而喪失，相關拍賣及拍
    定作業，異議人均無法參與，是該機車所有權之變動、車籍
    移轉登記及對該機車之實際使用支配權，均已非異議人所能
    控制，其對該機車遭拍賣後之處理與使用狀態，更不可能加
    以拘束。則異議人既已證明本件機車已於96年間遭吊扣並拍
    賣之事實，上開法條有關汽車所有人應就受罰之違規為有過
    失之推定，自應認已有證據證明該推定與事實不符，而排除
    該推定之法律效果；此外，依卷存證據，又無從認定該機車
    係由異議人林志憲取回後交付予案外人林小娟使用，或林小
    娟騎乘該機車係經由異議人之同意或指示，更不足以認定異
    議人就本件違規有何故意、過失或可歸責之事由可言。
  (五)至本件違規後，上開機車雖係由異議人簽署領回簽收單後領
    回，但其表示係員警要求其一定要領回該機車，其才前去辦
    理領回等語（見本院卷第68頁反面），自難憑此遽認該機車
    仍為異議人所有，而認定異議人即為本件違規之應受罰人【
    該機車應由舉發機關依法向異議人取回查扣，並查明實際所
    有人，由實際所有人領回，附此敘明】。
  (六)綜上，原處分機關於異議人申訴後，未予查明，即逕對異議
    人科處罰鍰，即有違誤，本件異議為有理由，自應撤銷原處
    分，並由本院逕為異議人不罰之諭知。至於本件違規之應受
    罰人為何人，仍應由原處分機關查明後另行裁決，併此敘明
    。
六、據上論結，應依道路交通管理處罰條例第87條第2 項、道路
    交通案件處理辦法第20條前段，裁定如主文。
中    華    民    國   100    年    5     月    3     日
                  交通法庭    法  官  吳永梁
以上正本證明與原本無異。
如不服本裁定，應於裁定送達後五日內向本院提出抗告狀(須附
抗告狀繕本 )。
中    華    民    國   100    年    5     月    3     日
                              書記官  許原嘉